臺灣臺北地方法院民事判決　　　　　　　93年度訴字第5224號
原　　　告　寶方企業有限公司
法定代理人　甲○○
訴訟代理人　陳純仁律師
複代理人　　乙○○
被　　　告　台灣菸酒股份有限公司
法定代理人　丙○○
訴訟代理人　楊正評律師
複代理人　　廖信憲律師
上列事人間酌減違約金事件，本院於中華民國94年3月14日言詞
辯論終結，判決如下：
    主      文
原告之訴及假執行聲請均駁回。
訴訟費用由原告負擔。
    事實及理由
一、原告起訴時原求為判決「原告有關與被告間復總約字第04
    8號合約之違約金應由被告主張之新台幣（下同）1,431,984
    元酌減為153,310元，因此被告應返還原告1,278,638元及自
    起訴狀繕本送達翌日起至清償日止按年息5％計算之利息。
    」（見起訴狀，本院卷第1宗第4頁背面），然前開聲明部分
    雖就請求之原因法律關係為論述，但經本院闡明後，原告更
    正聲明為「被告應給付原告1,278,638元及自起訴狀繕本送
    達翌日起至清償日止按年息5％計算之利息。」（見本院民
    國93年12月29日言詞辯論筆錄，本院卷第1宗第65頁），核
    屬更正事實及法律上陳述，與民事訴訟法第256條規定相符
    ，自應准許，合先敘明。
二、原告起訴主張：被告之苗栗復興啤酒廠（下稱被告復興廠）
    於88年6月28日14時公開招標採購蝶閥等修材1批，開標結果
    由原告以1,990,800元得標，由於原告出價較被告所定底價
    為低，且為遠低於原訂底價4,700,000元之80%，差額達1,
    770,000元，因此原告依約繳交1,770,000元之履約保證金，
    被告嗣於88年7月19日與原告簽訂訂貨合約，約定買賣價金
    為1,990,800元。88年12月20日辦理第1次驗收，惟被告查驗
    貨品後，認原告所交貨品中蝶閥作動器型號及蝶片型號與合
    約不同，遂要求原告於89年1月20日前出具原廠製造廠商停
    產或型號變更正本證明，俾辦理再次驗收事宜。原告獲悉驗
    收結果不合時，遂與原廠製造廠商—法國AMRI-KSB公司（下
    稱KBS公司）聯繫，取得原廠製造廠商停產及型號變更證明
    正本，並於89年1月18日將該證明提供被告，並請被告辦理
    驗收事宜。依該原廠證明書所載，已清楚說明蝶閥中作動器
    均業由型號R1140之作動器所取代，而其中蝶閥蝶片型號6與
    6I 之鋼圈均為相同之型式，功能亦相同。詎被告於89年2月
    22 日辦理第2次驗收時，復另以「1.本廠製造課糖化股所使
    用閥件作動器DN-250以上為電動式，貴公司所交貨品為氣動
    式，與合約不符。」「2.閥件閥體內部蝶片為食品及鉋光
    316 不銹鋼，惟貴公司所交貨品並非食品級鉋光316不銹鋼
    ，且表面相當粗糙與合約不符。」「3.本廠建廠原設計採用
    蝶片惟食品及鉋光316，主要是避免送料時麥粉、米粉、麥
    醪、麥汁附著在蝶片上，造成微生物污染、影響麥汁品質及
    CIP 清洗時，腐蝕蝶片，因此貴公司不宜當替代品使用。」
    等理由而認第2次驗收不合格，並要求原告於89年3月31日前
    依合約「本廠國內採購一般規定」第7條第2項調換合格貨品
    。被告並提出KSB台灣分公司於89年4月21日之傳真，認為原
    告提出之蝶片不用於食品級，而認合約報價單第1項至第11
    項及第24項至34項貨品不合格（即有關蝶片6I之部分），其
    後更以原告未於順延之查驗日期（89年5月10日）調換合格
    品，認原告違反合約「本廠國內採購一般規定」第7條第2項
    約定，主張原告違約。被告對原告所課處之違約金顯然過高
    ，本件合約總價1,990,800元，扣除沒有爭議驗收付款部分
    457,692元，有爭議違約部分為1,533,108元，原告認為違約
    金頂多以10%為當，因此謹請本院准酌減違約金為有爭議之
    價款10%，亦即153,310元，而被告主張違約金為1,431,948
    元實屬過高，爰依據不當得利之法律關係，請求被告返還過
    高之違約金即1,278,638元（計算式：1,431,948-153,310=1
    ,278,638）。並聲明：(一)被告應給付原告1,278,638元及自
    起訴狀繕本送達翌日起至清償日止之法定遲延利息；(二)願供
    擔保，請准宣告假執行。
二、被告則以下列情詞置辯，並聲明：(一)原告之訴及假執行聲請
    均駁回；(二)如受不利判決，願以現金或等值之華南銀行無記
    名轉讓定期存單為擔保，請准宣告免為假執行。
（一）有關本件履約保證金沒收爭議，原告前於90年間向本院提
      出90年度訴字第3350號給付買賣價金訴訟，經判決駁回原
      告之請求，原告不服循序上訴，先後再經台灣高等法院91
      年度上字第428號判決及最高法院92年度台上字第2625 號
      裁定駁回原告之上訴確定在案（下稱前訴訟），原告於前
      訴訟程序中雖未具體援引民法第252條規定請前訴訟中所
      主張事實、理由及攻擊防禦方法等證據資料，與原告在本
      件訴訟中所提出者完全相同，而約定違約金額是否過高，
      本即得由法院逕依職權審酌，無待當事人主張，而被告於
      前訴訟已明確主張依兩造間合約附件「台灣省菸酒公賣局
      （復興啤酒廠）國內採購一般規定」第8條「違約及逾期
      罰款」之約定終止契約並沒收履約保證金，經本院審酌認
      定被告拒絕受領有據，終止系爭合約、沒收保證金，應屬
      合法，無權利濫用，駁回原告請求返還履約保證金之訴，
      判決確定在案，足證系爭違約金金額業經本院職權審酌認
      定合法、適當並無過高，原告於本訴執陳舊詞，請求酌減
      違約金、返還履約保證金，顯違背民事訴訟法第400條第1
      項規定而不合法。縱認原告提起本件訴訟無違反一事不再
      理原則，然原告於本訴係以前訴訟確定判決認定終止契約
      有效之結果為基礎，原告雖於本訴才具體援引民法第252
      條規定請求酌減違約金，然此一請求係屬原告於前確定判
      決言詞辯論終結前得提出而未提出攻擊防禦方法，原告於
      前訴訟事實審程序均委任律師為訴訟代理人，對於違約金
      酌減法律規定不能諉為不知，原告怠於提出，嗣前訴訟判
      決原告全部敗訴確定後才提起本訴，徒增訟爭而浪費國家
      司法資源，原告之請求應予駁回。
（二）原告交貨時不但未告知所交付者為蝶片6，且原告於交貨
      同時將海關進口報單交付被告復興廠，海關進口報單記載
      閥件規格與合約規格完全相同，但被告復興廠驗貨時發現
      實際貨品規格與合約規格及進口報單規格均不符，故被告
      發函請原告說明，原告則函覆其並不知進口產品之型號有
      所不符，其乃於驗貨時方知型號變更。然實則原告自始即
      已明知所訂購及交付者為蝶片6，而非合約約定之蝶片6I
      ，益證原告自始故意違約，且在驗收不合格後，更為虛偽
      陳述及主張，拖延驗收程序，以獲得不當利益。又原告明
      知所訂購者及KSB公司出售之貨物為蝶片6型而非蝶片6I型
      ，而原告於報運進口時仍故意以蝶片6I型申報（作動器型
      號不符部分亦同），原告所交付閥組乃屬違法私運進口貨
      物，但原告於報運進口時仍以蝶片6I型申報，顯見並非誤
      裝或報關行繕打錯誤，則依前揭進出口貨物查驗及取樣準
      則及海關緝私條例規定，原告所交閥組為違法私運進口貨
      物，且已觸犯刑事罪責，今原告反據此主張係受國外廠商
      誤導才違約，實屬無稽。
三、查，被告復興廠於88年6月28日公開招標採購蝶閥等修材一
    批，由原告得標，並依約繳交1,770,000元之履約保證金後
    ，於88年7月19日簽訂訂貨合約，約定買賣價金為1,990,8
    00元，88年12月20日辦理第1次驗收，惟被告查驗貨品後，
    認原告所交貨品中蝶閥作動器型號及蝶片型號與合約不同，
    要求原告於89年1月20日前出具原廠製造廠商停產或型號變
    更正本證明，俾再次驗收，原告遂與原製造廠商法國KSB公
    司聯絡取得證明一紙提供被告，被告於89年2月22日辦理第2
    次驗收後，又以原告所交閥件閥體內部蝶片並非食品級鉋光
    不銹鋼，表面粗糙與合約不符，容易造成微生物污染，影響
    麥汁品質，不宜當替代品使用等理由認第2次驗收不合格，
    再要求原告於89年3月31日前調換合格貨品，並提出KSB公司
    在台灣分公司之傳真主張原告所提出之蝶片不用於食品級，
    貨品並不合格，嗣以原告未於順延之查驗日期調換合格品而
    認原告違約，拒絕給付該部分閥件價金及返還履約保證金等
    情，業據原告提出訂購合約、規範書、報價單、台灣省菸酒
    公賣局國內標購一般規定及財務往來廠商考核要點、被告復
    興廠88年12月27日復酒物字第6546號函、法國KSB公司函
    、被告復興廠89年2月25日復酒物字第0979號函、法國KSB
    公司在台灣分公司致被告傳真函為證，並為兩造所不爭執，
    堪信為真。
四、得心證之理由：
    被告既以前揭情詞置辯，是本件之爭點應為：(一)原告於前訴
    敗訴確定後再於本訴中，主張酌減違約金，而依不當得利之
    法律關係訴請被告返還所得之利益，是否有違一事不再理原
    則，抑或有違誠信原則；(二)本件違約金是否有原告所稱過高
    之情事？現就本件爭點析述如后：
（一）原告提起本件訴訟並無違反一事不再理原則，亦無被告所
      辯稱之違反誠信原則情事：
    1.按除別有規定外，確定之終局判決就經裁判之訴訟標的，
      有既判力。民事訴訟法第400條第1項定有明文。復按，訴
      訟法上所謂一事不再理之原則，乃指同一事件已有確定之
      終局判決者而言。其所謂同一事件，必同一當事人就同一
      法律關係而為同一之請求，若此三者有一不同，即不得謂
      為同一事件，自不受確定判決之拘束。最高法院17年上字
      第278號判例著有明文。查，原告於前訴中係主張依據買
      賣之法律關係，請求被告給付貨款1,494,344元及依國內
      標購一般規定第6條第3款約定返還履約保證金1,431,948
      元，共計2,926,292元及法定遲延利息。然原告前訴之請
      求，經認定為被告依約終止合約故經判決敗訴確定後，原
      告復主張違約金有過高之情事，請求由本院酌減違約金後
      ，而依據不當得利之法律關係請求返還經酌減部分之違約
      金。前後二訴之訴訟標的並不相同，故原告復提起本件訴
      訟，並無被告所稱違反一事不再理原則之情事。
    2.次按，訴訟標的之法律關係，於確定之終局判決中經裁判
      者，當事人之一造以該確定判決之結果為基礎，於新訴訟
      用作攻擊防禦方法時，他造應受其既判力之拘束，不得以
      該確定判決言詞辯論終結前，所提出或得提出而未提出之
      其他攻擊防禦方法為與該確定判決意旨相反之主張。最高
      法院42年台上字第1306號判例著有明文可參。被告復辯稱
      ，原告於前訴中未為酌減違約金之主張，顯有徒增訟爭而
      浪費國家司法資源，依上開最高法院判例意旨，自應駁回
      原告之請求云云。然查，原告雖得以訴之合併方式於前訴
      中備位主張如被告終止合約沒入履約保證金為合法時，併
      請求法院酌減違約金。然兩造於前訴中主要係爭執合約標
      的物KSB公司之蝶閥是否可以減價接受及蝶閥蝶片鉋光6I
      與沒有鉋光6之差異是否適用於合約規定及法律上雙方權
      益之爭論，倘原告於前訴中勝訴，被告即須接受貨品並給
      付價金，自無沒入履約保證金之問題，亦不生違約金是否
      有過高情事之爭議，雖原告得在前訴為與其所主張請求被
      告履行買賣合約「相斥」之此一備位主張，然原告並未併
      為此種主張，而係於前訴敗訴確定後，另提起本件訴訟，
      應屬其處分權主義之範疇。況，本件違約金是否過高，於
      前訴中並未經兩造為充分攻擊、防禦，原告於本件訴訟中
      亦未再行爭執被告終止合約是否有理，而原告於本訴中雖
      陳述與前訴相同之兩造履約經過，但此部分應僅為供本院
      判斷本件是否有酌減違約金必要之依據，自應認原告提起
      本件訴訟，並無被告所稱未即時提出攻擊防禦方法及違反
      誠信原則之情事。
（二）本件違約金並無原告所稱之過高情事：
    1.依照本件合約所附國內標購一般規定第7條規定「…貨品
      經檢驗不合格時，收貨廠應於檢驗完竣確認不合格後3日
      內通知承商限期取回不合格貨品並按本廠所定期限另行交
      付合格貨品...，逾期20天以上，不另行交貨或其所交貨
      品仍不合格時，以違約論。... 」。第8條(二)規定：「承
      商違約時，本廠得終止合約，買方得逕沒收違約廠未交貨
      部分之履約保證金，承商不得提出異議」。經查，原告所
      提出之貨品經復興廠於88年12月20日第1次驗收結果認蝶
      閥型號部分與合約不相同，通知原告於89年1月20日前出
      具原廠製造廠商停產或型號變更正本證明，俾辦理再次驗
      收事宜，原告遂提出前揭KSB公司之傳真函謂原型號已停
      產改良及變更型號，請求再次驗收，被告復興廠於89年2
      月22日第2次驗收仍認貨品並非食品級鉋光316不銹鋼，且
      表面相當粗糙，與合約不符，再要求原告於89年3月31日
      前依規定調換合格貨品，原告拒絕，請求被告儘速辦理驗
      收手續，被告復興廠將調換期限順延至89年5月10日，亦
      為原告拒絕。是被告已經依照上開規定先後數次定期催告
      原告調換合格貨品而未果，且原告所提出之貨品與合約約
      定確實不符已如前述，則依照上開規定，原告應負違約責
      任等情，業經前訴訟判決確定，原告既有違約情事，被告
      自得依約沒入原告所繳付之履約保證金。原告既主張本件
      被告得沒入之違約金應以153,310元為限，逾此部分被告
      顯有不當得利之情事，故本件次應審酌，被告依約所沒入
      之違約金是否有過高之情事。
    2.復按，當事人約定契約不履行之違約金過高者，法院固得
      依民法第252條以職權減至相當之數額，惟是否相當仍須
      依一般客觀事實、社會經濟狀況及當事人所受損害情形，
      以為酌定標準。而約定違約金過高與否之事實，應由主張
      此項有利於己事實之債務人負舉證責任。又約定之違約金
      額過高者，法院得減至相當之數額，為民法第252條所明
      定，惟此規定乃係賦與法院得依兩造所提出之事證資料，
      斟酌社會經濟狀況並平衡兩造利益而為妥適裁量、判斷之
      權限，非謂法院須依職權蒐集、調查有關當事人約定之違
      約金額是否有過高之事實，而因此排除債務人就違約金過
      高之利己事實，依辯論主義所應負之主張及舉證責任。況
      違約金之約定，為當事人契約自由、私法自治原則之體現
      ，雙方於訂約時，既已盱衡自己履約之意願、經濟能力、
      對方違約時自己所受損害之程度等主、客觀因素，本諸自
      由意識及平等地位自主決定，除非債務人主張並舉證約定
      之違約金額過高而顯失公平，法院得基於法律之規定，審
      酌該約定金額是否確有過高情事及應予如何核減至相當數
      額，以實現社會正義外，當事人均應同受該違約金約定之
      拘束，法院亦應予以尊重，始符契約約定之本旨。倘債務
      人於違約時，仍得任意指摘原約定之違約金額過高而要求
      核減，無異將債務人不履行契約之不利益歸由債權人分攤
      ，不僅對債權人難謂為公平，抑且有礙交易安全及私法秩
      序之維護。
    3.查，本件從原告提出給付後，被告於88年12月20日第1次
      驗收不合格起，即陸續請求原告補正證明、調換合格貨品
      ，已如前述，然原告卻堅不為之，並旋即向行政院公共工
      程委員會採購申訴審議委員會（下稱行政院工程採購審議
      委員會）提出履約爭議調解，案經採購申訴審議委員會審
      議後提出調解建議「一、有關蝶片部分，建議申請人（即
      原告）於文到二個月內將型號6之蝶片更換為型號6I之蝶
      片。二、申請人於前揭期限內向他造當事人提具閥體M11
      可取代閥體F1或閥體F1已停產或變更型號之相關證明文件
      。三、前二項申請人均如期完成後，他造當事人應就整個
      蝶閥進行測試，並依原合約規定辦理後續事宜。四、前項
      測試結果如合格，他造當事人應依原合約規定核付貨款及
      退還履約保證金。五、申請人捨棄利息及懲罰性賠償等一
      切相關請求。」此有行政院公共工程委員會工程訴字第90
      010995號函在卷足憑（見本院卷第2宗第30、31頁）。倘
      如原告所主張型號6之蝶片與型號6I之蝶片之差價僅3萬多
      元，或閥體M1可取代閥體F1或閥體F1已停產或變更型號時
      ，原告自得依據上開調解方案將型號6之蝶片更換為型號
      6I之蝶片，並提出具閥體M11可取代閥體F1或閥體F1已停
      產或變更型號之相關證明文件，被告即須依約核付貨款及
      退還履約保證金，然原告卻拒不接受此一對兩造而言均屬
      公允之調解方案，致調解不成立。復於90年間主張貨品符
      合被告需求之功能效益、被告復興廠已進行驗收手續、符
      合減價驗收合格條件、被告故意不為驗收合格決定係以不
      正當方法阻止付款條件成就，應視為付款條件已成就及返
      還保證金條件已成就等與本件起訴狀完全相同之事實理由
      ，提起前訴訟，歷經三審判決原告敗訴確定，此亦有被告
      所提出前訴訟歷審判決書在卷可參（見本院卷第2宗第32
      頁至第58頁）。足見，被告因原告違約之情事，除被告需
      另行為招標事宜重新與其他廠商訂約外，而增加額外之工
      作負擔外；亦須於要求原告補正過程中，因原告所提出之
      證明文件不實而有向KSB公司查明之必要；甚於原告不接
      受其所申請之行政院工程採購審議委員會所為之調解方案
      ，進而提起前訴訟致被告應訴而需支出訴訟上勞力、時間
      、費用，均屬因本件原告違約致被告所生之損害。
    4.況，本件原告交貨時不但未告知被告所交付者為蝶片6，
      且於交貨同時將海關進口報單交付被告復興廠，海關進口
      報單記載閥件規格與合約規格完全相同，但被告復興廠驗
      貨時發現實際貨品規格與合約規格及進口報單規格均不符
      ，復興廠於89.2.25及89.3.31函請原告說明，原告於89.4
      .7 函覆「二、關於貴廠提出本公司所附進口證明上所列
      貨品編號相差一字之事，本公司原本認為該證明是與所交
      之貨品同一批貨，依法規申請辦理，並無虛假，因此未多
      加說明.... 本公司說明如下：貨品進口報關申請單由報
      關行打字填寫，貨品編號乃是依據貴廠所提供之型式編號
      申報，事先也不知道型式編號有差一字，而且海關查驗是
      就貨品內容產地以及貨品價格辦理驗貨，如果沒有問題就
      可通關放行並在專用申報單上蓋關防作為證明用，海關並
      非公證認證機構，並不會對每一申報貨品開箱逐一核對每
      件貨品編號，很多貨物也並非都開箱驗貨，而且進口證明
      之主要目的是證明該批貨確是由某國進口，且貨品項目、
      數量、買方、賣方、確認無誤，並非貨品其他型式編號的
      認證文件，貴廠可向海關查證本進口證明與該批貨品是同
      一批，並無虛假.... 三、另外有關貨品型號變更證明一
      事，也是在廠裡驗貨時才察覺型號有不符才急向國外要求
      ，正如進口證明上之編號相差一字也是事先以為所買之貨
      品型號與貴廠所定相符，那知驗貨之時才知型號變更…」
      等語（見本院卷第2宗第22頁至第24頁）。然原告卻事後
      改稱「當初完全依照復興廠規範書型號向KSB公司詢價，
      惟KSB公司竟將蝶片6型價格回報予原告，伊曾於88年7月1
      4日向KSB公司詢問蝶片6型與6I型有何不同，KSB公司答覆
      確認貨物完全與原告要求相符合，原告是獲確認蝶片6與
      蝶片6I之功能及效益並無差別，進而將貨物交付被告」等
      語（見起訴狀第9頁，本院卷第1宗第8頁）顯見原告自始
      即已明知所訂購及交付者為蝶片6，而非合約約定之蝶片
      6I，益證原告自始故意違約，且在驗收不合格後，更為虛
      偽陳述及主張，拖延驗收程序，以獲得不當利益。
五、綜上，依據兩造間就系爭合約履約之經過，原告明知其所交
    付之物品與投標規格不符，除未依被告要求改善外，亦不接
    受行政院工程採購審議委員會之調解方案等一切情事，應認
    被告依約沒入原告所繳付之履約保證金並無過高之情事。從
    而，原告主張應由本院酌減違約金後，依據不當得利之法律
    關係請求被告返還1,278,638元及法定遲延利息，即屬無據
    ，應予駁回。又原告受敗訴判決，其假執行之聲請即失所依
    據，應併予駁回。
六、因本件事證已臻明確，兩造其餘主張陳述及所提之證據，經
    本院斟酌後，認與判決結果不生影響，均毋庸再予論述，附
    此敘明。
七、訴訟費用負擔之依據：民事訴訟法第78條。
中　　華　　民　　國　　94　　年　　3 　　月　　30　　日
                          民事第四庭  法　官　黃柄縉
以上正本係照原本作成
如對本判決上訴，須於判決送達後20日內向本院提出上訴狀
中　　華　　民　　國　　94　　年　　3 　　月　　30　　日
                    　　　　　　書記官　楊湘雯
